---
title: "Økonomi, Satistikk og programmering presentasjon"
subtitle: "Fakultet for biovitenskap, fiskeri og økonomi."
date: last-modified
date-format: "DD-MM-YYYY"
author: "Kandidatnummer 6, SOK-2009, Høst 2023"
editor: visual
format: 
  revealjs:
    theme: solarized
    geometry:
      - top=20mm
      - left=20mm
      - right=20mm
      - heightrounded
    fontsize: 16pt
    documentclass: scrartcl
    papersize: a4
echo: false
warning: false
nocite: |
  @*
toc: true
toc-title: "Innholdsfortegnelse"
---

```{r}
#|output: false
rm(list=ls())
library(tidyverse)
library(car)
```

```{r}

```

# Innlevering 1 (Oppgave 5\*)

## Deloppgave 5.1

Anta at du har to sett med to seksidede terninger. Noen andre kaster terningene og skriver ned summen av prikker fra begge terningene $T^1_2$ og $T^2_2$ . Du får ikke se terningene men får vite at summen fra sett en er større en fra sett to dvs. $T^1_2 > T^2_2$. La oss si at du tar ut to terninger en fra sett en $T^1_1$ og en fra sett to $T^2_2$.

1.  Er forventningverdien lik for disse to terningene? Forklar svaret ditt.

. . .

Ja, forventningsverdien for en terning er alltid $E(T)=\frac{1+2+3+4+5+6}{6}=3.5$ uansett om terningen er valgt fra sett 1 eller 2.

. . .

```{r}
# Forventningsverdien for en enkelt terning
ev_en_terning <- sum(1:6) / 6
ev_en_terning
```

## Deloppgave 5.2

Tegn en graf med mulige utfall for $T_1$ og $T_2$. Hvilke utfall er mulige og hvilke er ikke mulige gitt $T^1_2>T^2_2$?

. . .

```{r}
terninger <- expand.grid(1:6, 1:6, 1:6, 1:6) 
names(terninger) <- c("t1_1", "t1_2", "t2_1", "t2_2")
glimpse(terninger)
```

. . .

```{r}
# Generer alle mulige utfall for to terninger
utfall <- expand.grid(T1=2:12, T2=2:12)

# Sjekker hvilke punkter som oppfyller betingelsen T2^1 > T2^2
utfall$condition <- utfall$T1^2 > utfall$T2^2

utfall %>%
  ggplot(aes(x=T1, y=T2, color=condition)) +
  geom_point() +
  geom_abline()+
  scale_color_manual(values = c("palevioletred", "limegreen"),
                     labels = c("Ikke mulige utfall", "Mulige utfall")) +
     labs(title=expression("Mulige utfall for " * T[1] * 
                             " og " * T[2] * " med betingelsen " 
                           * T[2]^1 > T[2]^2),
          x=expression(T[2]^1),
          y=expression(T[2]^2),
          color=expression(T[1]^2 > T[2]^2)) +
     theme_bw() +
     scale_x_continuous(breaks=2:12) +
     scale_y_continuous(breaks=2:12)
```

## Deloppgave 5.3

Bruk R og regn ut forventningsverdien til de to terningene.

. . .

$E(T_1 + T_2) = \frac{1}{6} \sum_{T_1=1}^{6} T_1 + \frac{1}{6} \sum_{T_2=1}^{6} T_2$ eller $E(T_1+ T_2) = \frac{1 + 2 + 3 + 4 + 5 + 6}{6} + \frac{1 + 2 + 3 + 4 + 5 + 6}{6} = 7$

. . .

```{r}
# Forventningsverdien for en enkelt terning
ev_en_terning <- sum(1:6) / 6

# Forventningsverdien for to terninger
ev_to_terninger <- ev_en_terning * 2

# Skrive ut resultatet
ev_to_terninger
```

## Deloppgave 5.4

1.Lag 36x36 vektorer med et tall for hver terning, det vil si \[(1,1)(1,1)\], \[(1,1)(1,2)\],\[(1,1)(1,3)\],.........., \[(6,6)(6,6)\].

Dette er utfallsrommet for to sett med to terninger. Du må muligens bruke en spesial komando for å få til dette datasettet.

. . .

Å printe ut utfallsrommet gir oss 1296 vektorer som er utfallsrommet til de to terningsettene:

. . .

```{r}
terninger$vektor_rep <- apply(terninger, 1, function(x) paste(c(x[1], x[2], x[3], x[4]), collapse = " "))

# Printer ut alle
terninger$vektor_rep
```

## Deloppgave 5.5

Fjern alle vektorer der terning sett en er større en terningsett to dvs. der \[(1, 1) \< (1, 2)\].

. . .

Da ender man opp på omlag halvparten av vektorene, måten jeg gjorde dette på var å ta $({T_1^1} + {T_1^2}) > (T_2^1 + T_2^2)$ og lagret det i en TRUE/FALSE statement for å så filtrere TRUE vektorene fra datasettet og printer dem ut:

. . .

```{r}
# Lager en TRUE or FALSE statement for verdier av terningsett 1 er større enn terningsett 2
terninger$vektor_rep_2 <- (terninger$t1_1 + terninger$t1_2) > (terninger$t2_1 + terninger$t2_2)

# Filtrere for å beholde kun de radene der vektor_rep_2 er TRUE
terninger_true <- subset(terninger, vektor_rep_2)

# Skriver ut
terninger_true$vektor_rep
```

Og ender opp på 575 vektorer.

. . .

## Deloppgave 5.6

Kalkuler forventningen til den første av terningen. Alle utfall er like sannsynlige så dette er lett.

. . .

Gitt det filtrerte utfallsrommet $S' , der S' = \{ (T_1^1, T_1^2, T_2^1, T_2^2) \in S \mid (T_1^1 + T_1^2) > (T_2^1 + T_2^2) \}$

Blir forventningsverdien til den første terningen gitt ved $E(T_1) = \frac{\sum_{(T_1^1, T_1^2, T_2^1, T_2^2) \in S'} T_1^1}{|S'|}$

. . .

```{r}
forventningsverdi_t1_1 <- mean(terninger_true$t1_1)
forventningsverdi_t1_1
```

# Innlevering 2 (Regresjonsanalyse)

# Begrepforklaringer

# Ekstra

::: columns
::: {.column width="40%"}
Left column
:::

::: {.column width="60%"}
Right column
:::
:::

# Appendiks
